【裁判字號】    96,重上,377
【裁判日期】    970130
【裁判案由】    返還借款
【裁判全文】
臺灣高等法院民事判決                 96年度重上字第377號
上  訴  人  甲○○
訴訟代理人  陳淑貞律師
視同上訴人  丁○○
訴訟代理人  丙○○
被  上訴人  乙○○
訴訟代理人  楊金順律師
複  代理人  游朝義律師
            王景暘律師
上列當事人間請求返還借款事件，上訴人對於中華民國96年5月2
8日臺灣士林地方法院95年度重訴字第241號第一審判決提起上訴
，經本院於97年1月16日言詞辯論終結，判決如下：
    主  文
原判決除確定部分外廢棄。
上廢棄部分，被上訴人在第一審之訴及假執行之聲請均駁回。
第一、二審訴訟費用由被上訴人負擔。
    事實及理由
一、按民法第275條規定連帶債務人中之一人受確定判決，而其
    判決非基於該債務人之個人關係者，為他債務人之利益亦生
    效力，故債權人以各連帶債務人為共同被告提起給付之訴，
    共同被告中之一人對於第一審命其連帶給付之判決提起上訴
    者，倘其提出非基於其個人關係之抗辯為有理由，其訴訟標
    的對於共同被告之各人即屬必須合一確定，依民事訴訟法第
    56條第1項第1款規定，其上訴之效力及於未提起上訴之其他
    共同被告。次按繼承人繼承被繼承人之債權，固屬繼承人公
    同共有，但繼承人繼承被繼承人之債務者，僅係負連帶責任
    ，民法第1153條第1項訂有明文，該項債務非各繼承人公同
    共有。本件被上訴人依借貸及繼承法律關係，起訴請求上訴
    人甲○○及丁○○連帶給付被上訴人新台幣（下同）600 萬
    元，及自82年8月8日起至清償日止按年息12%計算之利息，
    於上訴人甲○○及丁○○間必須合一確定，依前開說明，共
    同訴訟人甲○○合法提起上訴時，效力及於繼承人丁○○，
    應視同上訴。再按民法第1171條第1項規定，遺產分割後，
    其未清償之被繼承人債務移歸一定之人承受或劃歸各繼承人
    分擔，如經債權人同意，各繼承人免除連帶責任，視同上訴
    人丁○○雖表示伊與上訴人甲○○已協議分割遺產，被繼承
    人謝靄如之全部債務由上訴人甲○○繼承負擔，並提出遺產
    分割協議書一紙為証（見本院卷第140頁），惟此部分並未
    經被上訴人表示同意，依上開說明，尚難認其已免除連帶責
    任，附此敘明。
二、被上訴人起訴主張：上訴人甲○○、丁○○之被繼承人謝靄
    如曾於81年間向伊借款1,200萬元，嗣經清償其中600萬元，
    尚餘600萬元未清償，謝靄如遂於82年8月8日簽訂承諾書1紙
    ，約定所餘之600萬元應俟伊所經營之永泰建設股份有限公
    司（下稱永泰建設公司）與謝靄如合建之房屋移轉出售予謝
    靄如後，按原訂年息12%之利率一併返還本息，詎永泰建設
    公司於87年10月13日將合建房屋全數移轉予謝靄如後，謝靄
    如仍不願依約返還本息，上訴人甲○○、丁○○為謝靄如之
    繼承人，爰依消費借貸及繼承之法律關係，訴請2人連帶給
    付600萬元及自82年8月8日起至清償日止按年息12%計算之利
    息等語。
三、上訴人甲○○則以：
（一）否認被上訴人所提承諾書之真正，被上訴人應就承諾書形
      式上真正及借貸金額交付之事實負舉證責任。
（二）縱認承諾書屬實，惟依謝靄如簽訂之土地房屋合作興建契
      約書第2條及第16條約定，謝靄如應取得比例持分價值為1
      億3,174萬元，而依83年10月5日謝靄如與永泰建設公司新
      訂協議書附件分得房屋確認書、87年10月7日謝靄如應付
      款明細（見原審卷第187、188頁），謝靄如取得持分比例
      價值僅1億1,723萬元，尚有1,451萬元房地持分尚未取得
      ，故謝靄如就此部分合建付款及系爭借款之所有爭議與永
      泰建設公司達成和解，由謝靄如應再付土地增值稅、追加
      帳等費用，與1,451萬元相抵後，再給付永泰建設公司140
      萬元，該和解契約之效力並經原審法院90年度重訴字第63
      5號判決、本院92年度重上字第408號判決、最高法院94年
      度台上字第1934號裁定確定在案，是被上訴人就系爭借款
      債權已與謝靄如應分配房地之債權兩相抵銷和解。
（三）又依系爭承諾書之記載，兩造係約定以「與蔡先生合建之
      東湖房案本人分得部分出售後」為還款之停止條件，惟謝
      靄如所分配之房地迄今均未出售，故停止條件並未成就，
      伊自不負返還之義務。
（四）被上訴人係於95年5月間提起本件訴訟，故90年5月前之利
      息請求權，應已罹於5年之時效，伊無需給付。
（五）伊與丁○○均已為限定繼承，故縱認應負清償借款之責，
      亦僅需在繼承謝靄如遺產範圍之限度內，負有限責任等語
      ，資為抗辯。
四、上訴人丁○○：
    除援引甲○○之答辯外，另辯稱：伊已為限定繼承，並經原
    審法院95年度繼字第144號裁定公示催告，被上訴人自應於
    期限內陳報債權，尚不得另行起訴請求等語。
五、本件原審判決命上訴人甲○○、丁○○應於繼承謝靄如遺產
    範圍之限度內，連帶給付被上訴人600萬元及自82年8月8日
    起至清償日止，按年息12%計算之利息；並駁回被上訴人其
    餘之訴。被上訴人就其敗訴部分未據聲明不服，該部分已告
    確定，上訴人就其敗訴部分提起上訴，求為判決：（一）原
    判決不利於上訴人之部分廢棄。（二）上開廢棄部分，被上
    訴人在第一審之訴駁回。被上訴人答辯聲明：上訴駁回。
六、兩造不爭執之事項：（見原審卷第209頁）
（一）上訴人甲○○、丁○○均為謝靄如之繼承人（謝靄如其餘
      繼承人業已拋棄繼承），且丁○○已於法定期限內聲請限
      定繼承，經原審法院以95年度繼字第144號限定繼承事件
      受理在案並依法為公示催告，有戶籍謄本、繼承系統表、
      原審法院94年度繼字第144號裁定、原審法院95年3月14日
      公示催告公告、95年7月27日公告證書（見原審卷第21-27
      、82、83、169、170頁）
（二）謝靄如因與永泰建設公司合建房屋，共分得14戶房地，至
      謝靄如死亡止均未出售或移轉他人，有建物登記謄本14
      份足稽（見原審卷第9-20頁）。又謝靄如與甲○○居住在
      其中1戶。
七、本件經原審依民事訴訟法第271條之1準用同法第270條之1第
    1項第3款規定，整理並協議簡化爭點後，兩造同意協議簡化
    後之爭點為：（原審卷第209頁）
（一）謝靄如有無向被上訴人借款？原證一承諾書是否為真正？
（二）系爭借款債務是否已因抵銷或和解而消滅？
（三）上開承諾書中所謂「…允許續借至與蔡先生合建之東湖房
      案，本人分得部分出售後，按原定利率（年息12%）計息
      ，本息一併奉還…」之真意為何？該約定屬於停止條件或
      清償期之約定？
（四）被上訴人利息部分之請求有無理由？
（五）視同上訴人丁○○已為限定繼承，被上訴人得否起訴請求
      上訴人甲○○、視同上訴人丁○○返還借款？
八、法院之判斷：
（一）謝靄如有無向被上訴人借款？原證一承諾書是否為真正？
  1、按當事人提出之私文書，必先証其真正，始有形式上之証
     據力，更須其內容與待証事實相關，且屬可信者，始有實
     質上之証據力，私文書之真正，如他造當事人有爭執者，
     則舉証人應負証其真正之責（參見最高法院22年上字第253
     6號、47年台上字第1784號判例要旨）。被上訴人主張謝靄
     如曾於81年間向伊借款1,200萬元，嗣陸續清償其中之600
     萬元，尚餘600萬元未清償等情，固據其提出承諾書1紙為
     證（見原審卷第8頁），然遭上訴人甲○○、丁○○否認上
     開承諾書為真正，則依上開說明，自應由被上訴人就系爭
     承諾書之真正負舉証証明之責。被上訴人雖提出上訴人承
     認簽名為真正之土地房屋合作興建契約書（下稱合建契約
     ）以資佐証（見原審卷第64-66頁），然筆跡原本即屬極易
     模仿，再加上謝靄如已去世而無法取得謝靄如生前更多之
     字跡以供比對，原審依據系爭承諾書及合建契約上之二份
     字跡，憑目測認定二份文書上筆跡係同一人書寫（見原審
     卷第210頁），惟仔細察看，合建契約書上之「謝」字之書
     寫方式就其中「身」「寸」部之打勾處並未相連接，與系
     爭承諾書上「身」「寸」部之打勾處係相連接之方式有明
     顯不同，「靄」字中「雨」部之書寫方式亦不同，承諾書
     上之「雨」係有出頭，合建契約書上之「靄」字之「雨」
     部則筆劃並未出頭，兩者亦有不同之處，再比較被上訴人
     所提出謝靄如所寄發之存証信函影本（見原審卷第61-63
     頁），其上有關「謝」「靄」之書寫，亦有如上所述與承
     諾書書寫筆劃之不同，自難遽認承諾書與合建契約書上謝
     靄如之簽名係出自同一人所為，上訴人既否認系爭承諾書
     上之簽名係屬真正，被上訴人自應另提出其他佐証以資証
     明。
  2、被上訴人雖舉証人林美仁在原審到庭証稱「謝當初經營普
     生公司，他常常透過我向我先生週轉，... 後來因為他們
     公司營運有困難，邀請我們合夥，但因為我們對藥品不熟
     ，所以就用借錢給他沒有與他合夥，當初借錢時，就有談
     到謝靄如有一塊地，可以和我們合建，借的錢就從謝分到
     的房子裡面扣，借錢的時間差不多在80年前後，有借有還
     ，後來因謝公司經營困難，就借他1,200萬元週轉，錢給的
     方式很久忘記了，且921地震搬家時也不見了，後來謝只有
     還600萬元，還剩600萬元，承諾書是謝靄如自己寫給我們
     的。」等語在卷（見原審卷第156頁），但查証人林美仁為
     被上訴人之妻，其所為之証言已難信其毫無偏頗被上訴人
     之虞。次查，消費借貸通說係屬要物契約，必須有金錢之
     給付，而1,200萬元金額龐大，其給付必然須透過金融機構
     ，惟就此金額之交付，不僅証人林美仁無法說明，被上訴
     人亦始終無法就消費借貸之要物性加以舉証証明（見本院
     卷第72頁反面），據此即難認被上訴人與謝靄如間確有成
     立消費借貸契約。
  3、至被上訴人另主張系爭承諾書係在印有「普生股份有限公
     司」字樣之紙張上書寫，與證人林美仁所述謝靄如當時經
     營普生公司且該紙承諾書係在普生公司簽立等語相符（原
     審卷156頁），是上開承諾書確係謝靄如本人親自簽名書立
     。又依該承諾書所載「本人於民國81年11月27日向乙○○
     先生『借到』新台幣計壹仟貳佰萬元正，前此曾分次償還
     借款本金陸佰萬元……所餘借款餘額計陸佰萬元正……」
     等語觀之，謝靄如於簽立該承諾書前，顯已收受1,200萬元
     之借款，並承認尚有600萬元未清償，是被上訴人主張其與
     謝藹如間有消費借貸關係存在，且謝靄如尚積欠其600萬元
     借款本息未清償云云。然查印有普生公司名稱之信紙並非
     僅供謝靄如一人所專用，尚難以此認為該承諾書係謝靄如
     所書寫。至於系爭承諾書之內容雖有「借到」文字之記載
     ，但依上開判例要旨，系爭承諾書之形式上証據力已遭上
     訴人所否認，自難認其文書具有實質之証據力，則就其文
     書內容之記載，即不得作為有利被上訴人之証明。
  4、再查，上訴人甲○○辯稱普生公司係公股與民股合營，公
     股占大多數，由甲○○擔任名譽董事長，普生公司不可能
     缺錢，縱使需資金週轉亦非由名譽董事長出面，則証人林
     美仁稱謝靄如係因普生公司缺錢而要伊合夥，並向伊借錢
     即與事實不符。又觀之系爭承諾書上記載謝靄如以承諾書
     取代其所簽發之遠期支票，但就謝靄如所簽發之支票部分
     ，並未經被上訴人提出任何事証加以說明，如謝靄如確有
     簽發遠期支票，在債務屆期無法清償之情況下，依一般交
     易常情，均係另開立遠期支票加以更換，而本件被上訴人
     竟允許謝靄如取回票據，以一紙未明確記載清償期之承諾
     書代替，顯悖於一般常情。
  5、末查，謝靄如與永泰建設之合建案，據被上訴人主張兩造
     已於於87年10月7日就合建案達成和解，謝靄如必須再給付
     被上訴人140萬元，並已於同年月13日移轉房屋至謝靄如名
     下，此有台北市建物登記謄本及原審法院90年重訴字第635
     號民事判決影本可按（見原審卷第9-20頁、90-95頁），如
     謝靄如確實積欠被上訴人債務600萬元，被上訴人應可於兩
     造和解時及辦理房屋移轉登記時加以抵扣，以確保其債權
     之實現，何以竟遲至謝靄如過世後，始出面對其繼承人加
     以主張，此部分亦顯與常情不符。
（二）依上所述，被上訴人既無法舉証証明承諾書係屬真正，
     謝靄如與被上訴人間確有消費借貸關係存在，其本於消費
     借貸及繼承之法律關係請求，即屬無據，則本院就兩造其
     餘之爭點，即無再加以論述之必要，附此敘明。
九、綜上所述，被上訴人本於消費借貸之法律關係請求上訴人甲
    ○○、丁○○在限定繼承之範圍內，連帶給付600萬元及遲
    延利息，為無理由，不應准許，原審所為上訴人敗訴之判決
    ，尚有未洽，上訴意旨指摘原判決不當，求予廢棄改判，為
    有理由。
十、本件事証已臻明確，兩造其餘攻擊防禦方法及未經援用之舉
    証，經本院詳加審酌後認與判決結果不生影響，爰不一一論
    述，附此敘明。
據上論結，本件上訴為有理由，依民事訴訟法第450條、第78 條
，判決如主文。
中    華    民    國    97    年    1     月    30    日
                  民事第十四庭
                        審判長法  官  張  蘭
                              法  官  袁靜文
                              法  官  鄭純惠
正本係照原本作成。
如不服本判決，應於收受送達後20日內向本院提出上訴書狀，其
未表明上訴理由者，應於提出上訴後20日內向本院補提理由書狀
（均須按他造當事人之人數附繕本）上訴時應提出委任律師或具
有律師資格之人之委任狀；委任有律師資格者，另應附具律師資
格證書及釋明委任人與受任人有民事訴訟法第466條之1第1項但
書或第2項（詳附註）所定關係之釋明文書影本。
中    華    民    國    97    年    1     月    30    日
                              書記官  應瑞霞
附註：
民事訴訟法第466條之1（第1項、第2項）：
對於第二審判決上訴，上訴人應委任律師為訴訟代理人。但上訴
人或其他法定代理人具有律師資格者，不在此限。
上訴人之配偶、三親等內之血親、二親等內之姻親，或上訴人為
法人、中央或地方機關時，其所屬專任人員具有律師資格並經法
院認為適當者，亦得為第三審訴訟代理人。


司法院資訊處製作；財團法人民間司法改革基金會備份。
